臺灣臺中地方法院刑事判決
110年度訴字第1881號
公  訴  人  臺灣臺中地方檢察署檢察官
被      告  賴瑞榮



            賴佳宏



上  一  人
選任辯護人  陳乃慈律師
            宋易軒律師
被      告  張崴凱



選任辯護人  賴柔樺律師
上列被告等因家庭暴力防治法之傷害案件，經檢察官提起公訴（
110年度偵字第23881號），本院判決如下：
    主    文
賴瑞榮犯傷害罪，處拘役參拾日，如易科罰金，以新臺幣壹仟元
折算壹日。
賴佳宏犯傷害直系血親尊親屬罪，共貳罪，各處拘役參拾日，如
易科罰金，均以新臺幣壹仟元折算壹日。應執行拘役伍拾日，如
易科罰金，以新臺幣壹仟元折算壹日。
張崴凱無罪。
    犯罪事實
一、賴瑞榮係賴佳宏之父，2人具有家庭暴力防治法第3條第3款
    之家庭成員關係，雙方感情素有不睦，分別為下列犯行：
  ㈠賴佳宏於民國110年2月7日19時許，在與其母梁素珍位於臺中
    市○○區○○○路○段000號之住處二樓，因賴瑞榮返回該處，發
    現其房間之物品遭賴佳宏擅自搬離而心生不滿，2人發生口
    角爭執，詎賴瑞榮竟基於傷害之犯意，先推倒賴佳宏，賴佳
    宏倒地後見狀，亦基於傷害直系血親尊親屬之犯意，隨手拿
    起一旁之運動滾輪砸向賴瑞榮頭部，致賴瑞榮頭部及眼角均
    流血受傷，隨後賴佳宏趁隙離開現場，然因賴瑞榮持續在該
    房間內鬧事，賴佳宏再返回該房間，賴瑞榮則再次出手推倒
    賴佳宏，並掐住賴佳宏之頸部，將賴佳宏壓制在地，致賴佳
    宏受有頸部擦傷、左側肩部挫傷、下背部挫傷、右側上臂擦
    傷、右側手部挫傷、左側肩部挫傷、左側上臂擦傷、左側腕
    部擦傷、右踝部擦傷等傷害，後賴佳宏大聲呼救，在該處3
    樓工作之張崴凱始到場將2人分開，並報警處理(有關賴瑞榮
    所涉傷害部分，經檢察官另案提起公訴，經本院以110年度
    訴字第1674號判決論罪科刑，現由臺灣高等法院臺中分院審
    理中)。
  ㈡賴瑞榮於110年3月29日9時50分前之某時，返回賴佳宏與其母
    梁素珍之上揭住處，發現賴佳宏亂動其房間物品，即氣急敗
    壞對著梁素珍大吼，承租該處三樓之張崴凱見狀，旋即通知
    賴佳宏返家處理，賴佳宏返回該處後見狀，先質問賴瑞榮「
    你要對我媽幹嘛？」，賴瑞榮遂基於傷害之犯意，先以玻璃
    瓶砸向賴佳宏，但並未砸到，賴佳宏遂躲至該處鋁門窗後，
    賴瑞榮則試圖隔著鋁門窗抓賴佳宏，因賴佳宏持續閃躲，賴
    瑞榮則轉向張崴凱，對其稱「你這什麼爛朋友？」，並衝向
    張崴凱將其壓制於沙發上，賴佳宏見狀，將賴瑞榮自張崴凱
    身上拉開，隨後賴佳宏與賴瑞榮均倒地，賴佳宏則隨即將賴
    瑞榮壓制於地上，賴瑞榮則以口咬賴佳宏之右手，賴佳宏擔
    心賴榮瑞再度起身攻擊，遂基於傷害直系血親尊親屬之犯意
    ，以口咬賴瑞榮之右耳及鼻子，致賴佳宏受有右肩部拉傷、
    右側手臂咬傷之傷害，張崴凱受有腹壁挫傷、雙側手部擦傷
    之傷害，賴瑞榮受有右耳咬傷合併皮膚受損、右鼻部遭人咬
    傷等傷害。
二、案經賴瑞榮、賴佳宏及張崴凱訴由臺中市政府警察局第四分
    局報告臺灣臺中地方檢察署檢察官偵查起訴。
    理    由
壹、有罪部分：
一、證據能力部分：
  ㈠按被告以外之人於審判外之陳述，雖不符刑事訴訟法第159條
    之1至第159條之4之規定，而經當事人於審判程序同意作為
    證據，法院審酌該言詞陳述或書面陳述作成時之情況，認為
    適當者，亦得為證據；又當事人、代理人或辯護人於法院調
    查證據時，知有第159條第1項不得為證據之情形，而未於言
    詞辯論終結前聲明異議者，視為有前項之同意，刑事訴訟法
    第159條之5定有明文。經查，本判決以下所引用被告賴瑞榮
    及賴佳宏以外之人於審判外之言詞或書面陳述，對被告等而
    言，性質上屬傳聞證據，惟被告及辯護人均已知悉有刑事訴
    訟法第159條第1項之情形，且未於言詞辯論終結前聲明異議
    ，本院審酌上開證據作成時之情況，尚無違法取證或不當之
    情形，復與本案之待證事實間具有相當之關聯性，以之作為
    證據應屬適當，揆諸上開規定，應認有證據能力。
  ㈡傳聞法則乃對於被告以外之人於審判外之言詞或書面陳述而
    為之規範。本判決以下引用之非供述證據，無刑事訴訟法第
    159條第1項規定傳聞法則之適用，因與本案待證事實具有關
    聯性，且無證據證明係公務員違法取得之物，依法自得作為
    證據。
二、認定犯罪事實所憑之證據及理由：
    訊據被告賴瑞榮固坦承於110年3月29日9時50分許，前往上
    揭地點，惟矢口否認有何傷害犯行，辯稱：當天我沒有跟梁
    素珍說過話，他們進來就壓著我打，我沒有還手的餘力，我
    當天連一根指頭都沒有打到他們云云。被告賴佳宏固坦承於
    110年2月7日19時許，在上揭地點，以運動滾輪揮打賴瑞榮
    ；於110年3月29日9時50分許，在上揭地點，壓制賴瑞榮及
    以口咬賴瑞榮之右耳及鼻子，惟矢口否認有何傷害直系血親
    尊親屬犯行，辯稱：我是為了保護我母親、我朋友張崴凱及
    我自己，我2次都是正當防衛云云。然查：
  ㈠犯罪事實一㈠部分：
  ⒈被告賴佳宏於犯罪事實一㈠所示時間、地點，持運動滾輪揮打
    賴瑞榮等情，業據被告賴佳宏於警詢、偵查、本院準備程序
    中坦承不諱（見偵卷第23-25頁、第89-90頁、本院卷第48頁
    ），核與證人賴瑞榮於警詢中之證述相符（見偵卷第14-15
    頁），且賴瑞榮因此受有頭部及眼角均流血受傷等傷害，有
    照片4張在卷可佐（見偵卷第55頁），此部分之事實均堪認
    定。
  ⒉被告賴佳宏之辯護人雖為其辯護稱：當時被告賴佳宏先遭賴
    瑞榮攻擊，被賴瑞榮壓制於地上，被告賴佳宏始隨手拿起運
    對滾輪對賴瑞榮進行防衛，應構成正當防衛等語（見本院卷
    第179頁）。然查，被告賴佳宏於警詢中及偵查中稱：當天
    賴瑞榮回家發現我把他房間的電視移到另一個房間，他就到
    我房間質問我為什麼要動他的東西，我想要離開我的房間，
    但賴瑞榮擋在門口，我要走出門口會比較靠近他的身體，他
    可能以為我要攻擊他，他就先攻擊我，他掐我的脖子，我往
    後摔倒在地上，他看起來又要掐我脖子，我就順手拿起旁邊
    的滾輪，往他的方向揮過去，然後我就趁隙離開現場，後來
    他持續在我房間鬧事，我又回到房間要阻止他，他就把我壓
    倒在地上，用手掐住我的脖子，我就大喊張崴凱的名字，張
    崴凱就下樓將我們分開並報警等語（見偵卷第23-24頁、第9
    0頁），及證人即共同被告張崴凱於本院審理時證稱：110年
    2月7日當天，我在該處3樓工作，聽到2樓有賴佳宏的呼救聲
    ，我到2樓時發現賴瑞榮手掐住賴佳宏的脖子並壓在地上，
    我就趕緊將2人分開，我沒有看到賴佳宏用運動滾輪攻擊賴
    瑞榮的過程等語（見本院卷第133頁），可見當時情形為賴
    瑞榮先將被告賴佳宏推倒，被告賴佳宏倒地後，隨即持運動
    滾輪朝賴瑞榮揮打，並離開現場，後再返回該處而遭賴瑞榮
    壓制並掐脖子，張崴凱始到場將2人分開並報警，是被告賴
    佳宏在持運動滾輪揮打賴瑞榮時，其固然已遭賴瑞榮推倒，
    然其並未遭賴瑞榮持續壓制或攻擊，足認當時賴瑞榮之不法
    侵害行為已經結束，自不合於正當防衛之構成要件，張崴凱
    證述其見聞之內容，則屬被告賴佳宏犯行結束後之情行，亦
    不足為有利於被告賴佳宏之認定，辯護意旨並不足採。被告
    賴佳宏此部分之犯罪事實，足堪認定。
  ㈡犯罪事實一㈡部分：
  ⒈證人梁素珍於偵查中證稱：110年3月29日9時50分，我在臺中
    市○○區○○○○路000號住處，當天我在一樓廚房發現賴瑞榮回
    家，賴瑞榮上樓後又下樓，就對我大小聲，我沒有回他，後
    來賴佳宏就回來了，他看到先問賴瑞榮說「你要幹嘛？」，
    後來他們兩個就吵起來，後來賴瑞榮就拿著玻璃罐，賴佳宏
    看到後就往門口跑，賴瑞榮就朝賴佳宏的方向把玻璃罐砸過
    去，賴佳宏從外面拉著玻璃門的把手，賴瑞榮打不到賴佳宏
    ，就轉過頭來罵張崴凱，說張崴凱教壞賴佳宏，賴瑞榮就跟
    張崴凱扭打在一起，後來賴佳宏看到張崴凱和賴瑞榮扭打，
    他就衝進廚房，3個人扭打在一起，後來警察就來了等語（
    見偵卷第90-91頁）。並於本院審理時證稱：110年3月29日9
    時50分，我在我住處一樓廚房吃早餐，賴瑞榮近來我吃飯的
    地方，大聲罵我，我不理他，後來賴佳宏就進來，對賴瑞榮
    說「你幹嘛？你想對我媽幹嘛？」，就換賴瑞榮和賴佳宏互
    罵，後來我看到賴瑞榮拿玻璃瓶要砸，我不知道他要砸我還
    是賴佳宏，後來賴佳宏就跑給賴瑞榮追，賴瑞榮追不到，他
    就把玻璃瓶朝賴佳宏丟過去，賴佳宏拉著鋁門，賴瑞榮想要
    抓賴佳宏但抓不到，賴瑞榮就轉過頭，開始罵張崴凱，張崴
    凱是跟著賴佳宏一起進去廚房的，賴瑞榮罵張崴凱「什麼朋
    友」，後來就朝張崴凱衝過去，把張崴凱壓在沙發上，賴佳
    宏看到張崴凱被壓住，就進來想要把賴瑞榮拉開，後來賴佳
    宏和賴瑞榮就扭在一起，他們兩個就跌倒，後來變賴佳宏壓
    在賴瑞榮身上，不想讓賴瑞榮起來，張崴凱過一陣子後才去
    幫忙壓制賴瑞榮等語（見本院卷第113-138頁），就當日衝
    突發生的過程前後陳述大致一致，並無明顯瑕疵可指。
  ⒉次查，被告賴佳宏於偵查及本院準備程序時均稱：當天我當
    時在外面上班，接到張崴凱的電話說賴瑞榮在砸我家的主臥
    室，我就趕回家，一到家就看到賴瑞榮拿玻璃罐要攻擊我媽
    梁素珍，我就對賴瑞榮說「你要幹什麼」，他看到我就轉向
    要攻擊我，我往家門口方向逃，把門關起來，賴瑞榮就用玻
    璃罐把玻璃門打破，我抓著門把不讓賴瑞榮出來，後來他就
    轉向攻擊張崴凱，我要去勸架，我就去把他們兩個架開，賴
    瑞榮就踩到地上的玻璃碎片自己滑倒，後來我怕賴瑞榮會再
    起來攻擊我媽媽，我就上去用兩隻手壓在他脖子旁邊，不讓
    他起來，他想要起來就咬我的右手，我怕他爬起來，我就咬
    他的耳朵，後來賴瑞榮還是繼續反抗，我就又去咬他的鼻子
    ，後來警察就到現場等語（見偵卷第88-89頁）。及證人即
    共同被告張崴凱於偵查及本院審理中證稱：我承租該處三樓
    當我的辦公室，當天我看到賴瑞榮在二樓破壞東西，我就打
    電話給賴佳宏，並請員工報警，我就去一樓等賴佳宏來，這
    時賴瑞榮在一樓對梁素珍咆哮，我等賴佳宏到了再一起進去
    廚房，就看到賴瑞榮手持玻璃罐要攻擊梁素珍，賴佳宏要去
    阻止，賴瑞榮就將玻璃罐砸向賴佳宏，後來賴佳宏就躲到一
    樓走廊的玻璃門，賴瑞榮就用玻璃罐把玻璃門砸破，因為賴
    瑞榮攻擊不到賴佳宏，他就轉頭要攻擊我和梁素珍，我為了
    防止梁素珍被攻擊，擋在前面，我被賴瑞榮撞倒後，倒在沙
    發上，賴瑞榮就壓在我身上，賴佳宏看到就進來把我們分開
    ，拉開後他們兩個就倒在地上，賴佳宏隨後就壓在賴瑞榮身
    上，怕賴瑞榮起身再攻擊，我有協助壓制賴瑞榮讓他不要起
    身直到警察到場，我有看到賴瑞榮咬賴佳宏的手等語（見偵
    卷第91-92頁、本院卷第133-137頁）。且共同被告張崴凱受
    有腹壁挫傷、雙側手部擦傷，被告賴佳宏受有右肩部拉傷、
    右側手背咬傷，被告賴瑞榮受有右耳咬傷合併皮膚受損、右
    鼻部遭人咬傷等傷害，則有中山醫學大學附設醫院受理家庭
    暴力事件驗傷診斷書、中山醫學大學附設醫院診斷證明書、
    林新醫院受理家庭暴力事件驗傷診斷書在卷可查（見偵卷第
    43-48頁），可見上揭三人對於110年3月29日當日衝突發生
    之經過證述內容大致相符，經醫師檢驗確認之傷勢位置亦與
    所證述遭攻擊之位置相符，是被告賴瑞榮先持玻璃罐攻擊被
    告賴佳宏未果，後轉向攻擊共同被告張崴凱，將共同被告張
    崴凱壓制於沙發上，後被告賴佳宏見狀前去將被告賴瑞榮拉
    開，二人倒地後被告賴佳宏又隨即壓制被告賴瑞榮，被告賴
    瑞榮則以口咬被告賴佳宏之右手背，被告賴佳宏再咬被告賴
    瑞榮之右耳及鼻子，三人各自受有上開傷勢等情，均堪認定
    。被告賴瑞榮辯稱當天沒有打賴佳宏及張崴凱云云，與上揭
    證據不符，不足採信。
  ⒊被告賴佳宏之辯護人雖為其辯護稱：當時係賴佳宏基於保護
    張崴凱之生命安全，用手先將賴瑞榮壓制在地，賴瑞榮仍咬
    住賴佳宏之右手不放，賴佳宏才扭動右手試圖把賴瑞榮甩掉
    ，但無法擺脫，所以賴佳宏才去咬賴瑞榮的耳朵及鼻子，為
    合理之防衛行為，並非出於傷害之故意為之，應構成正當防
    衛等語（見本院卷第179-180頁）。然查，自前揭現場衝突
    情形可知，當時被告賴佳宏已將被告賴瑞榮壓制在地，其固
    然遭被告賴瑞榮以口咬其右手，然無從認定被告賴瑞榮是否
    係持續咬住被告賴佳宏不放，且被告賴佳宏以口咬被告賴瑞
    榮之耳朵及鼻子時，被告賴瑞榮業遭其壓制在地，已足以防
    止被告賴瑞榮繼續攻擊被告賴佳宏自身或張崴凱，即難認被
    告賴佳宏係基於防衛之意思而為，而係積極的攻擊行為，且
    係有意識為之，顯係出於傷害之犯意甚明，辯護意旨並不足
    採。
  ㈢末被告賴瑞榮於本院審理時稱：我沒有咬賴佳宏，咬傷部分
    可以用我的齒痕去比對，證明不是我咬的等語（見本院卷第
    174頁），然被告賴瑞榮上開犯行業已認定如前，事證已臻
    明確，認為此部分證據調查之聲請並無必要，爰依刑事訴訟
    法第163條之2規定駁回之。
  ㈣綜上所述，本案事證明確，被告賴瑞榮及賴佳宏上開犯行均
    堪認定，應依法論科。
三、論罪科刑：
  ㈠核被告賴瑞榮所為，係犯刑法第277條第1項之傷害罪。核被
    告賴佳宏所為，均係犯刑法第277條第1項、第280條之對直
    系血親尊親屬犯傷害罪。
  ㈡被告賴瑞榮基於同一傷害之犯意，接續推倒壓制張崴凱，又
    以口咬賴佳宏，及被告賴佳宏以口咬賴瑞榮之右耳及鼻子，
    均係於密切接近之時間，在同一地點接續為之，各次行為之
    獨立性薄弱，難以強行分離，均應論以接續之一行為。被告
    賴瑞榮以一行為傷害張崴凱及賴佳宏，為想像競合犯，應依
    刑法第55條前段規定，從一重處斷。
  ㈢被告賴佳宏所犯2罪間，犯意各別，行為互殊，應予分論併罰
    。
  ㈣賴瑞榮係被告賴佳宏之父，此有個人戶籍資料在卷可憑，被
    告賴佳宏2次傷害直系血親尊親屬，應依刑法第280條規定，
    均加重其刑。
  ㈤爰以行為人之責任為基礎，審酌被告賴瑞榮及賴佳宏為父子
    ，卻不能循正當管道解決糾紛，被告賴佳宏竟以運動滾輪揮
    打賴瑞榮，致賴瑞榮受有頭部及眼部流血之傷害；被告賴瑞
    榮則推倒壓制張崴凱，以口咬賴佳宏，致張崴凱受有腹壁挫
    傷、雙側手部擦傷，賴佳宏受有右肩部拉傷、右側手背咬傷
    之傷害，被告賴佳宏則以口咬賴瑞榮，致賴瑞榮受有右耳咬
    傷合併皮膚受損、右鼻部遭人咬傷等傷害，各自之犯罪手段
    、所生損害，及被告等均未坦承犯行，亦未能賠償對方所受
    損害之犯後態度，暨被告2人各自之素行，兼衡被告賴瑞榮
    於本院審理中自陳高中畢業之智識程度、從事木工之生活狀
    況；被告賴佳宏於本院審理中自陳碩士畢業之智識程度、從
    事環保相關行業之生活狀況等一切情狀，各量處如主文第1
    項、第2項所示之刑，並衡酌被告賴佳宏所犯各罪之犯罪類
    型、行為態樣、手段、動機、侵害法益種類及責任非難程度
    ，而為整體評價後，定其應執行之刑如主文第2項所示，併
    均諭知易科罰金之折算標準。
貳、無罪部分：
一、公訴意旨略以：被告張崴凱於110年3月29日9時50分許，在
    上址，基於傷害之犯意，與賴瑞榮扭打互毆，致賴瑞榮受有
    右耳咬傷合併皮膚受損、右鼻部遭人咬傷等傷害，因認被告
    張崴凱涉犯刑法第277條第1項之傷害罪嫌等語。
二、按犯罪事實應依證據認定之，無證據不得認定犯罪事實。又
    不能證明被告犯罪者，應諭知無罪之判決，刑事訴訟法第15
    4條、第301條第1項前段分別定有明文。
三、公訴意旨認被告張崴凱涉犯傷害罪嫌，無非以被告賴瑞榮、
    賴佳宏、張崴凱於警詢及偵查中之供述、證人梁素珍於警詢
    及偵查中之證述、中山醫學大學附設醫院受理家庭暴力事件
    驗傷診斷書、中山醫學大學附設醫院診斷證明書、林新醫療
    社團法人林新醫院受理家庭暴力事件驗傷診斷書各1份、現
    場照片、賴瑞榮於110年3月29日遭打傷之照片等為其論據。
    訊據被告張崴凱堅詞否認有何傷害犯行，辯稱：我沒有和賴
    瑞榮扭打等語。經查：110年3月29日衝突之過程，均已認定
    如前，可知賴瑞榮當日所受之傷害均為咬傷，且均為賴佳宏
    所造成，無證據證明與被告張崴凱有關，亦無證據證明被告
    張崴凱就賴佳宏咬傷賴瑞榮部分，有何犯意聯絡，難認係共
    同實行犯罪，自無從證明被告張崴凱有何傷害犯行。
四、綜上所述，本案被告張崴凱所涉傷害部分，依檢察官所舉事
    證，經綜合評價之結果，認尚未達於通常一般之人均不致有
    所懷疑，而得確信被告張崴凱之傷害犯行，本院尚無從形成
    有罪確信之心證，自應為被告張崴凱無罪之諭知。
據上論斷，應依刑事訴訟法第299條第1項前段、第301條第1項前
段，刑法第277條第1項、第280條、第55條前段、第41條第1項第
1款、第51條第6款，刑法施行法第1條之1第1項，判決如主文。
本案經檢察官陳宜君提起公訴，檢察官李濂到庭執行職務。
中　　華　　民　　國　　111 　年　　2 　　月　　17　　日
                  刑事第六庭  審判長法  官  柯志民
                                    法  官  蔡逸蓉 
                                    法  官  陳昱翔
以上正本證明與原本無異。
如不服本判決應於收受判決後20日內向本院提出上訴書狀，並應
敘述具體理由；其未敘述上訴理由者，應於上訴期間屆滿後20日
內向本院補提理由書（均須按他造當事人之人數附繕本）「切勿
逕送上級法院」。
告訴人或被害人如不服判決，應備理由具狀向檢察官請求上訴，
上訴期間之計算，以檢察官收受判決正本之日起算。 
                                    書記官  陳筱惠
中　　華　　民　　國　　111 　年　　2 　　月　　17　　日
附錄論罪科刑法條
刑法第277條
傷害人之身體或健康者，處5年以下有期徒刑、拘役或50萬元以
下罰金。
犯前項之罪，因而致人於死者，處無期徒刑或7年以上有期徒刑
；致重傷者，處3年以上10年以下有期徒刑。
刑法第280條
對於直系血親尊親屬，犯第277條或第278條之罪者，加重其刑至
二分之一。